【裁判字號】    92,台上,6120
【裁判日期】    921031
【裁判案由】    誣告
【裁判全文】
最高法院刑事判決                              九十二年度台上字第六一二○號
    上  訴  人  台灣高等法院檢察署檢察官
    被      告  甲○○
右上訴人因被告誣告案件，不服台灣高等法院中華民國九十年三月十二日第二審判決
（八十九年度上訴字第二四九八號，起訴案號：台灣桃園地方法院檢察署八十九年度
偵字第二五○號），提起上訴，本院判決如左：
    主  文
原判決撤銷，發回台灣高等法院。
    理  由
本件原判決以公訴意旨略稱：被告甲○○明知告訴人曾朱竹子於民國八十八年一月三
十日下午一時許，並未在桃園縣中壢市○○路之新明市場內與其夫曾仁灶、其子曾錦
源共同基於傷害甲○○之犯意連絡，分持石頭、木棍及鐵條毆打甲○○，並致其受有
頭部、臉部、後腰部、前胸、前腹、左手、右手、左肢及右肢多處挫、擦傷及瘀血等
傷害。竟意圖使曾朱竹子受刑事處分，以前揭不實事實，訴由桃園縣警察局中壢分局
向台灣桃園地方法院檢察署報告偵辦，並經台灣桃園地方法院檢察署以八十八年度偵
字第一三○四五號傷害（起訴書誤載為偽造文書）案件進行偵查，嗣曾朱竹子因罪嫌
不足而為不起訴處分，案經被害人曾朱竹子訴由台灣桃園地方法院檢察署偵辦，因認
被告涉犯刑法第一百六十九條第一項之誣告罪嫌。惟經審理結果，認為不能證明被告
犯罪，因而撤銷第一審論處被告以誣告罪刑之判決，改判諭知被告無罪，固非無見。
惟查：（一）、刑法上之誣告罪，本不限於所告事實全屬虛偽時，始能成立，倘所告
事實之一部分係出於故意虛構，仍不得謂非誣告。再按告訴人所訴事實不能證明其係
屬實，在對於被訴人為不起訴處分確定者，固不能謂告訴人因此即應負誣告罪責，然
此必以告訴人有出於誤會或懷疑被訴人有此事實，或對其事實張大其詞而為申告之情
形，始足以當之，若告訴人以自己親歷被害事實，堅指被訴人有犯罪行為，指名向該
管公務員告訴，經不起訴處分，認被訴人無此犯罪事實者，即不能謂告訴人不應負誣
告罪責。（本院二十年上字第六六二號及三十二年上字第一八四號判例參照）。又審
理事實之法院對於卷內依法應予調查之證據，應詳加調查，綜合全案證據資料，本於
經驗法則以定其取捨，並將取捨證據及得心證之理由於判決內詳為說明，始為適法。
故證據雖已調查，如仍存有疑竇，則在其疑竇未依法調查釐清之前，仍難遽為被告有
利或不利之認定；苟有依法應予調查之證據未予調查釐清，率行判決，其判決當然為
違背法令。原判決雖以被告於第一審法院審理時供述：確遭告訴人曾朱竹子、告訴人
之夫曾仁灶、彼等之子曾錦源及二名不知姓名男子共同毆打；核與告訴人於第一審法
院自承：被告被五個人毆打；證人蔡馬錦雀證謂：被告與曾仁灶第二次衝突時，遭五
個人毆打，其中一人為曾仁灶，當時曾錦源手持長約一台尺，直徑約三至五公分左右
之鐵管前來各等語相符，因認被告所供及證人蔡馬錦雀所證均為真實，堪予採信，而
為有利於被告之認定。然被告告訴曾朱竹子傷害之情節已指明：曾朱竹子持木棍共同
毆打伊；嗣於第一審法院調查時仍供訴：曾仁灶拿石頭砸伊臉，告訴人在旁看到，打
電話叫伊兒子拿木棍及鐵條來，由告訴人拿木棍，曾錦源拿鐵條，當場還有二名不知
姓名男子加入，共同對伊毆打各等語，係以自己親歷之被害事實，明確指訴與其同在
市場擺攤之告訴人曾朱竹子有持木棍共同加害之犯行，似非出於誤會或懷疑所致，此
有台灣桃園地方法院檢察署八十八年度偵字第一三○四五號不起訴處分書及第一審法
院八十九年三月三十一日訊問筆錄在卷可稽（見偵查卷第三頁、第一審卷第十五頁正
、背面），然參之被告請求傳訊之證人即同在前開市場設攤之蔡馬錦雀於第一審法院
調查時證述：當天早上被告之攤位與曾朱竹子之攤位緊鄰，同日中午一時許，曾朱竹
子回家吃飯，由曾仁灶接續負責，被告與曾仁灶二人卻因擺攤事互相拉扯，曾仁灶作
勢欲打被告時，被告回手反擊，過幾分鐘，曾仁灶之子曾錦源手持長約一台尺，直徑
約三至五公分左右之鐵管前來，約等了四、五分鐘，即走至被告之攤位，往該攤位敲
打，伊怕被告看到，趕快撿拾掉落之物品，迨同日下午三點多，才收攤回去等語（見
第一審卷第三十二頁），果證人蔡馬錦雀所證不虛，其案發當天既全程目睹曾仁灶與
被告爭執之經過，並當場見及曾仁灶與被告互毆後，嗣曾仁灶之子曾錦源到達時，亦
手持一尺多直徑約三至五公分左右之鐵管之情事，如告訴人當時確持木棍共同毆打被
告，證人蔡馬錦雀與告訴人曾朱竹子既同在該處擺攤，對曾朱竹子一家人已甚熟悉，
應不致有所誤認，何以其僅供明見到曾仁灶與被告互毆後，曾錦源持鐵管趕到現場敲
擊被告之攤位，而始終未曾證述目擊告訴人有無在場及共同毆打之情事？復無任何證
據顯示告訴人有持木棍在場或參與圍毆被告之事實，則本件被告指訴告訴人曾朱竹子
有共同對其毆打之真實性，自饒堪研求，其所為指訴，是否出自虛，仍有究明之必
要，乃原審未詳予調查釐清，剖析明白，遽予判決，尚嫌速斷。（二）按除刑事訴訟
法有特別規定外，已受請求之事項未予判決，或未受請求之事項予以判決者，其判決
當然為違背法令，同法第三百七十九條第十二款定有明文。本件檢察官起訴書記載：
「甲○○明知告訴人曾朱竹子於八十八年一月三十日下午一時許，並未在桃園縣中壢
市○○路之新明市場內與其夫曾仁灶、其子曾錦源共同基於傷害甲○○之犯意連絡，
分持石頭、木棍及鐵條毆打甲○○……竟意圖使曾朱竹子受刑事處分，以前揭不實事
實，訴由桃園縣警察局中壢分局向台灣桃園地方法院檢察署報告偵辦，嗣曾朱竹子因
罪嫌不足而為不起訴之處分」等情，僅認定被告對曾朱竹子一人構成誣告罪責，惟原
判決理由內說明：「……難謂被告甲○○當初係意圖使本案告訴人曾朱竹子、其子曾
錦源受刑事處分，故意虛構事實而為申告……」等旨（原判決第六頁倒數第九至八行
），就被告對曾錦源部分是否構成罪責，亦加審酌，並於理由內予以論斷，自有未受
請求之事項亦予判決之當然違背法令。以上或為上訴意旨所指摘，或為本院得依職權
調查之事項，應認原判決有撤銷發回之原因。
據上論結，應依刑事訴訟法第三百九十七條、第四百零一條，判決如主文。
中      華      民      國    九十二    年      十      月    三十一    日
                              最高法院刑事第十庭
                                  審判長法官  林  增  福
                                        法官  邵  燕  玲
                                        法官  吳  昆  仁
                                        法官  陳  世  雄
                                        法官  惠  光  霞
      右正本證明與原本無異
                                              書  記  官
中      華      民      國    九十二    年     十一     月      六      日


司法院資訊處製作；財團法人民間司法改革基金會備份。
